【裁判字號】    95,訴,1384
【裁判日期】    951130
【裁判案由】    交還土地等
【裁判全文】
臺灣高雄地方法院民事判決              95年度訴字第1384號
原      告  台灣糖業股份有限公司
法定代理人  甲○○
訴訟代理人  李明益律師
            啟夫律師
被      告  乙○○
            丁○○
            丙○○
上當事人間交還土地等事件，本院民國95年11月23日言詞辯論終
結，判決如下：
    主  文
被告應將坐落高雄縣仁武鄉○○段一一四五地號土地內如附圖所
示Ａ部分面積五十平方公尺之房屋等地上物拆除，並將土地騰空
返還原告。
被告應給付原告新臺幣伍萬肆仟肆佰元，及自民國九十五年四月
一日起至被告返還上開土地之日止，按月給付原告新臺幣玖佰零
陸元。
訴訟費用由被告負擔。
本判決第一項於原告以新臺幣貳拾伍萬元為被告供擔保後，得予
假執行。
本判決第二項於原告以新臺幣壹萬玖仟元為被告供擔保後，得予
假執行。
    事  實及理  由
壹、程序方面：按訴狀送達後，原告不得將原訴變更或追加他訴
    。但擴張或減縮應受判決事項之聲明者，不在此限，民事訴
    訟法第255 條第1 項第3 款定有明文。本件原告起訴時，係
    請求被告返還高雄縣仁武鄉○○段1145地號內46平方公尺之
    土地，及給付原告新臺幣（下同）50,048元及自民國95年4
    月1 日起至被告返還上述土地之日止，按月給付原告834 元
    ；嗣於本院審理中，變更為請求被告應返還上揭土地內50平
    方公尺之系爭土地（詳如後述），並給付54,400元及自95年
    4 月1 日起至返還系爭土地之日止，按月給付906 元（本院
    卷第41頁），係屬擴張應受判決事項之聲明，核與前揭規定
    相符，應予准許。
貳、實體方面
一、本件原告起訴主張：坐落於高雄縣仁武鄉○○段1145地號土
    地為原告所有，詎被告在未經原告同意，且與原告間亦未有
    租賃或其他得合法使用上開土地權源之情形下，竟擅自占有
    上開土地內如附圖所示Ａ部分面積50平方公尺（以下簡稱系
    爭土地），並於系爭土地上搭建石綿瓦屋使用，而被告占用
    系爭土地，既無任何合法正當權原，自屬無權占有，且受有
    相當於租金之不當得利，致原告受有損害，爰依民法第767
    條規定及不當得利之法律關係提起本訴，請求被告拆除系爭
    地上物，將系爭土地返還予伊，並給付系爭土地自90年3 月
    30日起迄95年3 月31日止，按申報地價年息8%計算相當於租
    金之補償金共54,400元，且自95年4 月1 日起至被告返還系
    爭土地之日止，按月給付損害金906 元等語。並聲明求為判
    決：(一)被告應將坐落高雄縣仁武鄉○○段1145地號土地內如
    附圖所示Ａ部分面積50平方公尺之地上物拆除，並將土地騰
    空返還原告。(二)被告應給付原告54,400元，並自95年4 月1
    日起至拆遷返還上開土地之日止，按月給付原告906 元。(三)
    原告願供擔保，請准宣告假執行
二、被告則以：當時興建房屋時不知有佔用到原告之土地，又之
    所以會在該處興建擋土牆等地上物，是因為房屋就毗鄰於系
    爭土地，又因系爭土地比較高，每逢下雨都有土石流失，為
    免土石流入伊之住處，才會興建擋土牆，並非不想返還土地
    ，只是擔心拆除擋土牆後會災害發生等語置辯。並請求駁回
    原告之訴。
三、原告主張系爭土地為其所有，被告無合法權源占用系爭土地
    ，並在其上搭建地上物使用，迄今未曾給付代價予原告之事
    實，業據提出與其所述相符之土地登記第二類謄本、地籍圖
    謄本、地價第二類謄本及現場照片等為證，復經本院會同高
    雄縣仁武地政事務所人員至現場勘驗查明屬實，製有勘驗筆
    錄、現場照片及複丈成果圖附卷可稽（見本院卷30至36頁）
    ，且被告於經本院現場履勘測量後，對其所興建之部分房屋
    等地上物確有占有原告所有之系爭土地乙節，亦不爭執（本
    院卷第47頁），自堪信為真實。至被告雖辯稱當時會興建擋
    土牆等地上物，係為免土石流入其住處，若拆除後擔心日後
    會發生災害云云，惟經本院現場履勘之結果，系爭土地上被
    告所興建者，實為磚造石綿瓦屋（見本院卷第31頁），並非
    如被告所言係擋土牆，是被告前揭所辯，要無足取。
四、按所有人對於無權占有或侵奪其所有物者，得請求返還之；
    對於妨害其所有權者，得請求除去之，民法第767 條前段、
    中段定有明文。被告既無正當權源，占用原告所有之系爭土
    地，且於其上搭蓋系爭地上物，則原告請求被告拆除系爭地
    上物，並返還系爭土地，洵屬有據，自應准許。次按無法律
    上之原因而受有利益，致他人受有損害者，應返還其利益，
    民法第179 條定有明文。無權占用他人土地者，通常可享有
    相當於租金之不當得利，土地所有權人得請求占用人返還，
    最高法院61年台上字第1695號判例意旨可供參酌。本件被告
    無權占用系爭土地，受有相當於租金之利益，致原告受有損
    害，則原告請求被告返還相當於租金之補償金，應予准許。
    又按城市地方房屋之租金，以不超過土地及其建築物申報總
    價年息10% 為限，租用基地建築房屋亦準用之，土地法第97
    條第1 項、第105 條分別規定甚詳。另基地租金之數額，除
    以基地申報地價為基礎外，尚須斟酌基地之位置，工商業繁
    榮之程度，承租人利用基地之經濟價值及所受利益等項，並
    與鄰地租金相比較，以為決定，並非必達申報總地價年息10
    % 最高額，最高法院68年度台上字第3071號判例意旨亦可資
    參照。經查，系爭土地自89年7 月至93年1 月間之申報地價
    均為每平方公尺2,720 元，此有地價謄本存卷可按（本院卷
    第6 頁），本院復斟酌系爭地上物係磚造石綿瓦屋，又位於
    竹後國小後方，距離高雄市○○○路與水管路口約2 公里，
    附近為住宅區，生活機能尚可等情，此經本院到場勘驗屬實
    ，製有勘驗筆錄及拍攝現場照片在卷可憑（見本院卷第31至
    33頁），是認原告請求相當於租金之利益，依土地申報地價
    年息8%予以計算，尚稱適當，故原告請求自90年3 月30日起
    至95年3 月31日止，依土地申報地價年息8%計算之補償費，
    總計54,400元【計算式：50（平方公尺）×2,720 （元/ 每
    平方公尺）×8%×5 （年）＝54,400（元）】，及自95年4
    月1 日起至交還土地之日止，按月給付906 元之損害金【計
    算式：50（平方公尺）×2,720 （元/ 每平方公尺）×8%÷
    12＝906 （小數點以下捨去）】，為有理由，應予准許。
五、綜上所述，原告依所有物返還請求權及不當得利之法律關係
    ，請求被告拆除系爭地上物，將系爭土地返還原告，並給付
    原告54,400元，及自95年4 月1 日起至交還土地之日止，按
    月給付原告906 元，為有理由，應予准許。
六、原告陳明願供擔保，請求准予假執行，核與法律規定相符，
    爰分別酌定相當之擔保金額准許之。
據上論結，本件原告之訴為有理由，爰依民事訴訟法第78條、第
390 條第2 項，判決如主文。
中    華    民    國    95    年    11    月    30    日
                  民事鳳山分庭法  官  李怡諄
正本係照原本作成。
如不服本判決，應於送達後20日內，向本院提出上訴狀並表明上
訴理由，如於本判決宣示後送達前提起上訴者，應於判決送達後
10日內補提上訴理由書（須附繕本）。
中    華    民    國    95    年    11    月    30    日
                                書記官  林豐富


司法院資訊處製作；財團法人民間司法改革基金會備份。
